---
title: "aescos_omics_PEC1"
output:
  html_document: default
  pdf_document: default
date: "2024-11-04"
---

```{r setup, include=FALSE}
knitr::opts_chunk$set(echo = TRUE)
```

To erase data and start clean:

```{r, message=FALSE, warning=FALSE}
rm(list = ls())
```

To push changes in Git after working on the PEC1.

```{bash eval=FALSE, include=FALSE}
git push -u origin main
# They will ask about the user name in github (aescos)
# and password (use PAT token for this month)
```

Los datos que voy a emplear: Descripcion:

"The acompanying dataset has been obtained from a phosphoproteomics experiment that was performed to analyze (3 + 3) PDX models of two different subtypes using Phosphopeptide enriched samples. LC-MS analysis of 2 technical duplicates has been performed on each sample. The results set consisted of Normalized abundances of MS signals for ca. 1400 phosphopeptides Goal of the analysis: *search phosphopeptides that allow differentiation of the two tumor groups This should be made with both Statistical Analysis and visualization. Data have been provided as an excel file: TIO2+PTYR-human-MSS+MSIvsPD.XLSX

Groups are defined as:

MSS group: Samples M1, M5 and T49,
PD group: Samples M42, M43 and M64 with two technical replicates for each sample The first column, SequenceModification contains abundance values for the distinct phosphopetides. Other columns can be omitted."

```{r}
library(readxl)
data_phospho <- read_excel("TIO2+PTYR-human-MSS+MSIvsPD.XLSX")
head(data_phospho)
```

Las anotaciones sobre los datos son las siguientes:

```{r}
anotacion <- read_excel("TIO2+PTYR-human-MSS+MSIvsPD.XLSX", sheet = "targets")
```

Voy a testar a ver si hay duplicados primero para poder ver que utilizo como row names.

```{r}
library(dplyr)
# Duplicados basados en una columna específica
duplicados_peptide_dplyr <- data_phospho %>%
  filter(duplicated(SequenceModifications) | duplicated(SequenceModifications, fromLast = TRUE))

print(duplicados_peptide_dplyr)
```
Aquí podemos observar que hay un peptido duplicado pero cuando vemos el lugar de fosforilacion en la utlima columna es distinto. El primer lugar de fosforilacion es Y (tirosina) y el segundo es S/T (Serina/Treoina) por lo tanto no esta duplicado el peptido. Por lo tanto voy a unir las dos columnas por un "-" y asi seria una lista unica de peptidos.

```{r}
library(stringr)
data_phospho.unica <- data_phospho %>%
  mutate(unica = str_c(SequenceModifications, PHOSPHO, sep = "-"))
```

Ahora querria tener los nombres de los genes, gene symbol, puesto que es mas sencillo de comprender a la hora de interpretar los resultados. Para ello vamos a utilizar Biomart. Corremos la instalacion del paquete tan solo una vez.

```{r eval=FALSE, include=FALSE}
if (!requireNamespace("BiocManager", quietly = TRUE))
    install.packages("BiocManager")
BiocManager::install("biomaRt")
```

```{r}
library(biomaRt)
```

```{r}
# Conectar al servidor de Ensembl
ensembl <- useMart("ensembl", dataset = "hsapiens_gene_ensembl")
```

```{r}
# Lista de códigos de Accession (uniprotswissprot)
accession_codes <- data_phospho[,2]

# Realizar la consulta
gene_symbols <- getBM(
  attributes = c("ensembl_gene_id","uniprotswissprot", "description","hgnc_symbol","gene_biotype"), # Obtenemos distintos codigos para el mismo gen.
  filters = "uniprotswissprot",
  values = accession_codes,
  mart = ensembl
)

# Mostrar resultados
head(gene_symbols)
```

Unimos ambas listas para que contenga toda la informacion para cada peptido.
```{r}
# Cambiar el nombre de la columna con dplyr
gene_symbols <- dplyr::rename(gene_symbols, Accession = uniprotswissprot)
```

```{r}
gene_symbols <- gene_symbols %>% distinct(Accession, .keep_all = TRUE)

# Union izquierda, en este caso por data_phospho.unica
data <- inner_join(data_phospho.unica, gene_symbols, by = "Accession")

# Eliminar duplicados basados en la columna "unica"
data <- data %>% distinct(unica, .keep_all = TRUE)
print(data)
```

Poner los datos en formato SummarizedExperiment:

Instalamos e inicializamos la libreria.

```{r eval=FALSE, include=FALSE}
if (!requireNamespace("BiocManager", quietly = TRUE))
    install.packages("BiocManager")
BiocManager::install("SummarizedExperiment")
```

```{r include=FALSE}
library(SummarizedExperiment)
```

```{r}
# Seleccionar columnas de la matriz
data <-data.frame(data, row.names = "unica")
matrix <- dplyr::select(data, M1_1_MSS, M1_2_MSS, M5_1_MSS, M5_2_MSS, T49_1_MSS, T49_2_MSS, M42_1_PD, M42_2_PD, M43_1_PD, M43_2_PD, M64_1_PD, M64_2_PD) 
matrix <- matrix %>% as.matrix()

# Metadatos de las filas (genes)
data <-data.frame(data)
row_data <- data.frame(
  ensembl_gene_id = data[,19],
  description = data[,20],
  row.names = row.names(data),
  Symbol = data[,21]
)

# Metadatos de las columnas (muestras)
col_data <- anotacion
```

```{r}
# Crear el objeto SummarizedExperiment
se <- SummarizedExperiment(
  assays = list(counts = matrix),  # Asignar los datos de expresión
  rowData = row_data,              # Asignar los metadatos de los genes
  colData = col_data               # Asignar los metadatos de las muestras
)

# Mostrar el objeto
print(se)
save(se, file = "Phosphoproteomics.Rda")
```

## Estadisticos descriptivos

```{r}
library(knitr)
library(kableExtra)
```

```{r}
summary(matrix)
```

```{r}
groupColors <- c(rep("red", 6), rep("blue", 6)) # Coloreamos por metodos de enriquecimiento de phosphopeptidos.
boxplot(matrix, col=groupColors, main="Expression values of each sample",
    xlab="Samples",
    ylab="Expression", las=2, cex.axis=0.7, cex.main=0.7)
```

Aqui es dificil ver la media de valores asi que vamos a transformar los valores a log2.

```{r}
logM <-log2(matrix + 1) # sumamos 1 porque los valores son muy bajos y asi evitamos valores proximos a 0.
groupColors <- c(rep("red", 6), rep("blue", 6)) # Coloreamos por metodos de enriquecimiento de phosphopeptidos.
boxplot(logM, col=groupColors, main="Expression values of each sample",
    xlab="Samples",
    ylab="Expression", las=2, cex.axis=0.7, cex.main=0.7)
```

Aqui podemos ver que los duplicados se parecen entre ellos lo cual es lo ideal.

```{r}
pcX<-prcomp(t(logM), scale=FALSE) # Ya se han escalado los datos
loads<- round(pcX$sdev^2/sum(pcX$sdev^2)*100,1)
# Then plot the first two components.

xlab<-c(paste("PC1",loads[1],"%"))
ylab<-c(paste("PC2",loads[2],"%"))
plot(pcX$x[,1:2],xlab=xlab,ylab=ylab, col=groupColors, 
     main ="Principal components (PCA)")
#names2plot<-paste0(substr(names(matrix),1,3), 1:6)
names2plot <- colnames(matrix)
text(pcX$x[,1],pcX$x[,2],names2plot, pos=2, cex=.6)
```

Aqui podemos observar que las muestras duplicadas no se replican muy bien y que que como mucho se separan las muestras por PD y MSS que son dos metodos distintos de enriquecer los fosfopeptidos. 

```{r}
library(pheatmap)
```

```{r}
logM <-log2(matrix + 1)
# Crear un heatmap con etiquetas, colores personalizados y valores mostrados
heatmap_result <- pheatmap(
  logM, 
  color = colorRampPalette(c("blue", "white", "red"))(50),  # Gradiente de colores
  cluster_rows = TRUE,      # Agrupar genes (filas)
  cluster_cols = TRUE,      # Agrupar muestras/condiciones (columnas)
  show_rownames = FALSE,     # Mostrar nombres de genes
  show_colnames = TRUE,      # Mostrar nombres de muestras
)
print(heatmap_result)
```

Podemos observar que se agrupan el metodo de enriquecimiento de peptidos y por duplicados de muestra. Los heatmaps son muy utiles para analizar patrones mas profundamente. 
